ACORDAO-COMPLETO-2353891

ACÓRDÃO 4505/2019 ATA 20/2019 - PRIMEIRA CÂMARA

VISTOS, relatados e discutidos estes autos de processo de aposentadoria de servidor do Núcleo Estadual do Ministério da Saúde no Rio Grande do Sul,
ACORDAM os Ministros do Tribunal de Contas da União, reunidos em sessão da Primeira Câmara, diante das razões expostas pelo relator e com fundamento na Constituição Federal, art. 71, III e IX, na Lei 8.443/1992, arts. 1º, V, e 39, II, em:
9.1. considerar ilegal o ato de alteração de fundamento legal da aposentadoria do sr. Valentin Giacomolli e a ele negar registro;
9.2. dispensar a devolução dos valores indevidamente recebidos de boa-fé, nos termos do Enunciado 106 da Súmula de Jurisprudência desta Corte;
9.3. determinar ao Núcleo Estadual do Ministério da Saúde no Rio Grande do Sul que adote as seguintes providências, sob pena de responsabilidade solidária da autoridade administrativa omissa:
9.3.1. dê ciência do inteiro teor desta deliberação ao sr. Valentin Giacomolli no prazo de quinze dias e faça juntar a estes autos o comprovante de notificação nos quinze dias subsequentes;
9.3.2. faça cessar os pagamentos decorrentes do ato ora impugnado.

Pessoal. Aposentadoria. Tempo insalubre.

Primeira Câmara

Núcleo Estadual do Ministério da Saúde no Estado do Rio Grande do Sul.

3. Interessados/Responsáveis:
3.1. Interessado: Valentin Giacomolli (XXX.733.391-XX).

13.1. Ministros presentes: Walton Alencar Rodrigues (Presidente), Benjamin Zymler (Relator), Bruno Dantas e Vital do Rêgo.

BENJAMIN ZYMLER

Adoto como relatório a bem-lançada instrução a cargo da Secretaria de Fiscalização de Pessoal (Sefip) , com a qual manifestou sua concordância a douta Procuradora-Geral do Ministério Público junto ao Tribunal de Contas da União (MPTCU) :
“INTRODUÇÃO
1.	Trata-se de ato de concessão de aposentadoria de Valentin Giacomolli, ex-servidor do Núcleo Estadual do Ministério da Saúde no Estado do Rio Grande do Sul.
2.	O ato foi submetido, para fim de registro, à apreciação do Tribunal de Contas da União (TCU) , de acordo com o art. 71, inciso III, da Constituição Federal. O cadastramento e a disponibilização ao TCU ocorreram por intermédio do Sistema de Apreciação e Registro de Atos de Admissão e Concessões, na forma dos arts. 2º, caput e incisos I a VI, e 4º, caput, da Instrução Normativa - TCU 78/2018.
EXAME TÉCNICO
Encaminhamentos anteriores
3.	À peça 1, consta o Acórdão 6073/2014-TCU-Primeira Câmara, relator Ministro Benjamin Zymler, que exarou a seguinte determinação:
1.7. Determinação: à Sefip, para que proceda ao destaque do ato de alteração de aposentadoria emitido em favor de Valentin Giacomolli (XXX.733.391-XX) , nº de controle 10802711-04-2013-000217-8, a fim de que seja analisada a legitimidade do tempo de serviço alegadamente prestado em condições de insalubridade, notadamente a comprovação de que a atividade laborativa tenha sido efetivamente exercida nestas condições, tendo em vista a natureza do cargo ocupado pelo interessado.
4.	Com o fito de cumprir o determinado, foi exarada diligência à Unidade Jurisdicionada (UJ) e oitiva ao interessado (peças 2 e 6) . À peça 4, consta a resposta à diligência encaminhada. No que tange a resposta à oitiva encaminhada, não constam nos autos a manifestação do interessado e o aviso de recebimento consta à peça 7. 
5.	Destarte, os autos estão aptos a ser instruídos no mérito. 
Exame das constatações
6.	O ato inicial de aposentadoria (10802711-04-2007-000537-0) foi apreciado pela legalidade, conforme Acórdão 6073/2014-TCU-Primeira Câmara, relator Benjamin Zymler (Processo Processo 010.364/2014-5) .
7.	Em análise do ato objeto destes autos, verifica-se que o interessado foi inativado em 18/3/2005, com proventos proporcionais e calculados a partir da média das remunerações, computados mais de 29 anos de tempo de atividade (considerando o tempo insalubre averbado) .
8.	O Gestor de Pessoal prestou o seguinte esclarecimento:
Alteração de Fundamento Legal fazendo constar o Art.40, § 1º, inciso III, alínea ‘b’ da CF, c/ redação dada pela EC nº 41/2003, com proventos mensais calculados com base no artigo 1º da Lei nº 10887/2004. Alteração da proporcionalidade da aposentadoria devido a contagem ponderada de tempo insalubre.
9.	Consta, no ato, averbação de tempo insalubre celetista, em vista da aplicação da Orientação Normativa 07 da Secretaria de Recursos Humanos do Ministério do Planejamento de 20 de novembro de 2007 (vide fundamento legal da inativação do ato) .
10.	Em análise da questão, por meio do Acórdão 2008/2006-TCU-Plenário (Relator Ministro Walton Alencar Rodrigues) , esta Corte reconheceu a validade da averbação a título de tempo insalubre aos profissionais celetistas que laboravam sob essa condição antes da publicação da Lei 8.112/90.
11.	Posteriormente, por meio do Acórdão 911/2014-TCU-Plenário (Relator Ministro Benjamin Zymler) , o entendimento acima descrito foi aperfeiçoado. Neste julgado, esta Corte de Contas, ciosa em evitar interpretações extensivas – interpretações essas que acabariam por desvirtuar a vontade do legislador ao prever o cálculo diferenciado para o tempo de serviço prestado em atividades insalubres, penosas ou perigosas –, deixou assente que o sobredito Acórdão 2008/2006-TCU-Plenário, apesar de reconhecer em tese a possibilidade de cômputo ponderado do tempo especial para fins de aposentadoria estatutária, não disciplinou a forma como a Administração deveria proceder para averbar o tempo de atividade insalubre no caso concreto. 
12.	Desse modo, ponderou o Ministro-Relator Benjamim Zymler que os cargos de natureza eminentemente administrativa não podem ser beneficiados pela contagem especial, salvo se restar efetivamente demonstrada a existência de risco ou de agentes nocivos à saúde no local de trabalho. Transcreve-se a seguir excerto do Voto condutor do Acórdão:
O simples vínculo do servidor com o Ministério da Saúde não autoriza a concessão de tempo de atividade especial, pois, ainda que ligado à área de saúde, existem diversas atividades que são exercidas em condições normais, sem exposição a agentes patológicos além dos limites tolerados, assim definidos em norma regulamentar. Veja-se, por exemplo, a situação do agente administrativo. É de supor que os ocupantes desse cargo exercem as atividades nas mesmas condições, seja no Ministério da Saúde ou no Ministério do Planejamento, por exemplo.
13.	Nessa mesma assentada, observou-se que este Tribunal, a título de racionalidade administrativa, vem aceitando a averbação do tempo de atividade insalubre realizada de ofício pelo órgão de origem em relação a cargos cujo exercício, presume-se, envolve atividades de risco para a higidez física, como no caso dos médicos, odontólogos, auxiliares de enfermagem e agentes de saúde pública.
14.	Com o fito de apurar a situação do ato objeto destes autos colimado com o entendimento desta Corte acima descrito, foram expedidas diligência e oitivas citadas no item 4 desta instrução, visto que a natureza do cargo do interessado (assistente social) não pressupunha, a priori, que este estivesse exposto a condições insalubres, necessitando verificar se existe o laudo pericial a comprovar a situação.
15.	Cabe destacar que, atualmente, o assunto em tela, no âmbito do Poder Executivo Federal, está normatizado por meio da Orientação Normativa 15/2013 (peça 9) , que assim estabelece no seu artigo 2º, §2º:
§ 2º Não será admitida prova exclusivamente testemunhal ou apenas a comprovação da percepção de adicional de insalubridade ou periculosidade ou gratificação por trabalhos com Raios-X ou substâncias radioativas para fins de comprovação do tempo de serviço público prestado sob condições especiais.
16.	Portanto, o simples percebimento do adicional de insalubridade, mesmo que comprovado, não seria suficiente para fundamentar a conversão de tempo e a respectiva averbação de tempo insalubre. 
17.	Compulsando a referida ON, o seu artigo 3ª, na forma abaixo descrita, estabelece os profissionais que poderiam ser contemplados com a referida averbação, sendo que, para este caso concreto, o interessado estaria amparado no inciso II, haja vista que, supostamente, foi exposto a agentes nocivos.
Art. 3º As atribuições consideradas como exercidas em condições especiais, capazes de possibilitar a conversão de tempo de serviço especial em comum poderão ser enquadradas com base nos seguintes critérios:
I – pela ocupação de emprego público cujas atribuições sejam análogas às atividades profissionais das categorias presumidamente sujeitas a condições especiais, de acordo com as ocupações/grupos profissionais constantes no Anexo I desta Orientação Normativa; ou
II – por exposição a agentes nocivos no exercício de atribuições do emprego público, em condições análogas às que permitem enquadrar as atividades profissionais como perigosas, insalubres ou penosas, de acordo com Anexo II desta Orientação Normativa.
18.	Em seguida, o artigo 4º da referida ON estabelece a documentação comprobatória, para aqueles enquadrados no inciso II do artigo 3º, situação na qual se enquadra o interessado, nos termos abaixo:
Art. 4º Somente serão analisados pelos órgãos e entidades do SIPEC, requerimentos de conversão de tempo especial em comum instruídos com os seguintes documentos, cumulativamente:
 (...) 
II - Para o servidor que se enquadre na hipótese do inciso II do art. 3º:
a) Formulário de informações sobre atividades exercidas em condições especiais;
b) Laudo Técnico de Condições Ambientais do Trabalho (LTCAT) , conforme Anexo VI desta Orientação Normativa, observado o disposto no art. 8º ou os documentos aceitos em substituição àquele, consoante o que dispõe o art. 9º desta Orientação Normativa;
c) Parecer da perícia médica, em relação ao enquadramento por exposição a agentes nocivos, na forma do art. 11 desta Orientação Normativa; e
d) Portaria de designação do servidor para operar com raios X e substâncias radioativas, na forma do Decreto n. 81.384, de 22 de fevereiro de 1978, quando for o caso.
19.	Por fim, o artigo 5º da referida ON é enfático quanto ao modelo de documentação válido:
Art. 5º Somente será aceito como formulário de informações sobre atividades exercidas em condições especiais, de que tratam os incisos I e II do art. 4º desta Orientação Normativa, o modelo de tal documento instituído para o Regime Geral de Previdência Social, segundo seu período de vigência, sob as siglas SB-40, DISESBE 5235, DSS-8030 ou DIRBEN 8030, quando emitidos até 31 de dezembro de 2003.
20.	Compulsando a documentação encaminhada pelo Gestor (peça 4, pg. 4) , este afirma que a averbação se baseou na percepção do adicional de insalubridade à época dos fatos. De igual forma, o interessado não apresentou justificativas para a situação em resposta à oitiva encaminhada (peça 6) , o que configura a sua revelia.
CONCLUSÃO
21.	Em vista do exposto, resta maculada a averbação de tempo em apreço. Cabe destacar que não será proposta a emissão de novo, já que há ato inicial apreciado pela legalidade.
PROPOSTA DE ENCAMINHAMENTO
22.	Ante o exposto, propõe-se:
a) considerar ilegal e recusar registro ao ato abaixo nominado, com base nos arts. 71, inciso III, da Constituição Federal, 1º, inciso V, e 39, inciso II, da Lei 8.443/1992 e 260, § 1º, do Regimento Interno do Tribunal de Contas da União (TCU) ;
- VALENTIN GIACOMOLLI , CPF XXX.733.391-XX , ato número 10802711-04-2013-000217-8.
b) dispensar a devolução dos valores indevidamente recebidos até a data da ciência do Núcleo Estadual do Ministério da Saúde no Estado do Rio Grande do Sul do Acórdão que vier a ser proferido, com base no Enunciado 106 da Súmula da Jurisprudência do TCU;
c) esclarecer ao interessado que, no caso de não provimento de recurso eventualmente interposto junto ao TCU, deverão ser repostos os valores recebidos após a ciência do acórdão;
d) determinar ao Núcleo Estadual do Ministério da Saúde no Estado do Rio Grande do Sul, com base no art. 45 da Lei 8.443/1992, que:
d.1) faça cessar os pagamentos decorrentes do ato impugnado, comunicando ao TCU, no prazo de quinze dias, as providências adotadas, nos termos dos art. 262, caput, do Regimento Interno do TCU, 8º, caput, da Resolução - TCU 206/2007;
 d.2) informe aos interessados o teor do Acórdão que vier a ser prolatado, encaminhando ao TCU, no prazo de trinta dias, comprovante da data de ciência pelo respectivo interessado, nos termos do art. 4º, § 3º, da Resolução - TCU 170/2004;
	e) encaminhar os autos à Secretaria das Sessões/TCU, para que seja alterada a relatoria do processo para o Ministro Benjamin Zymler, relator do Acórdão 6073/2014-TCU-Primeira Câmara que determinou o destaque do ato concessório ora sob apreciação, haja vista a impossibilidade de a Sefip efetivar tal alteração.”
É o relatório.

não há

Procuradora-Geral Cristina Machado da Costa e Silva.

PESSOAL. APOSENTADORIA. ALTERAÇÃO DA PROPORCIONALIDADE DOS PROVENTOS EM RAZÃO DA AVERBAÇÃO DE TEMPO INSALUBRE. PROFISSÃO NÃO INTEGRANTE DOS ANEXOS DOS DECRETOS 83.080/1979 E 53.831/1964. NÃO COMPROVAÇÃO DA CONDIÇÃO ESPECIAL DE TRABALHO. OITIVA. NÃO COMPARECIMENTO DO INTERESSADO AOS AUTOS. ILEGALIDADE E NEGATIVA DE REGISTRO. DISPENSA DE DEVOLUÇÃO DOS VALORES INDEVIDAMENTO RECEBIDOS.

APOSENTADORIA (APOS)

Secretaria de Fiscalização de Pessoal (SEFIP).

Trata-se de processo de aposentadoria, no qual se aprecia alteração de fundamento legal de aposentadoria anteriormente concedida e já registrada pelo Tribunal (TC Processo 010.364/2014-5) . O ato encaminhado para apreciação do Tribunal tem por objetivo o aumento da proporcionalidade dos proventos do interessado, em virtude da averbação de tempo de atividade insalubre (de 26/35 para 29/35) , no total de 3 anos e 9 meses.
2. Diligência realizada junto ao órgão de origem comprovou que o cômputo do tempo adicional decorreu única e exclusivamente do pagamento do adicional de insalubridade. 
3. Os pareceres da Sefip e do MPTCU, lavrados após a oitiva do interessado, que permaneceu silente, foram no sentido de considerar ilegal o ato de alteração.
3. Assiste razão aos pareceres. Não estando a profissão de assistente social classificada dentre as previstas nos Decretos 83.080/1979 ou 53.831/1964, é necessária a comprovação do labor em condições especiais, seja por meio de laudos contemporâneos ou na forma da Orientação Normativa 15/2013, do antigo Ministério do Planejamento, Orçamento e Gestão. 
4. Veja-se que se trata de tempo de regime geral, o qual deveria, em princípio, ser averbado por meio de certidão expedida pelo Instituto Nacional do Seguro Social (INSS) . A concessão do tempo adicional pela própria administração é feita meramente a título de racionalidade administrativa. Considerando a necessidade de compensação entre os regimes, prevista no § 9º do art. 201 da Constituição Federal, não é dado ao gestor a averbação desse tempo sem prova robusta do labor em condições especiais.
5. Essa matéria foi examinada por ocasião do julgamento do TC Processo 002.768/2013-5, que resultou no Acórdão 911/2014-TCU-Plenário, assim sumariado:
PESSOAL. APOSENTADORIA. TEMPO DE ATIVIDADE INSALUBRE EXERCIDO ANTES DO ADVENTO DA LEI 8.112/1990. NECESSIDADE DE COMPROVAÇÃO DA CONDIÇÃO DE INSALUBRIDADE. SIMPLES PAGAMENTO INDISCRIMINADO DO ADICIONAL DE INSALUBRIDADE NÃO GERA DIREITO À CONTAGEM DO TEMPO DE ATIVIDADE ESPECIAL. CARGO DE NATUREZA EMINENTEMENTE ADMINISTRATIVA. NECESSIDADE DE APRESENTAÇÃO DE CERTIDÃO DO INSS, DA QUAL CONSTE A CONCESSÃO DO TEMPO DE ATIVIDADE INSALUBRE, UMA VEZ QUE SE REFERE A TEMPO PRESTADO JUNTO ÀQUELE REGIME DE PREVIDÊNCIA, O QUAL DEVERÁ COMPENSAR O REGIME PRÓPRIO DE PREVIDÊNCIA DOS SERVIDORES, NA PROPORÇÃO DOS ANOS DE CONTRIBUIÇÃO, NA FORMA DA LEI 9.796/1999. ALTERNATIVAMENTE, A TÍTULO DE RACIONALIDADE ADMINISTRATIVA, O ÓRGÃO PODERÁ ELE PRÓPRIO AVERBAR O TEMPO ESPECIAL, DESDE QUE AMPARADO EM LAUDO EMITIDO PELO MINISTÉRIO DO TRABALHO, OU DE PROFISSIONAL POR ELE CADASTRADO, QUE ATESTE AS CONDIÇÕES NAS QUAIS A ATIVIDADE DO SERVIDOR ERA EXERCIDA. ILEGALIDADE E NEGATIVA DE REGISTRO. DISPENSA DA DEVOLUÇÃO DOS VALORES INDEVIDAMENTE RECEBIDOS. DETERMINAÇÕES.

Feitas essas considerações, acolho os pareceres e VOTO por que o Tribunal adote a deliberação que ora submeto a este colegiado.
TCU, Sala das Sessões Ministro Luciano Brandão Alves de Souza, em 18 de junho de 2019.
BENJAMIN ZYMLER 
Relator